【裁判字號】    90,上訴,145
【裁判日期】    891018
【裁判案由】    常業重利
【裁判全文】
臺灣高等法院臺中分院刑事判決                  民國九十年度上訴字第一四五號
    上  訴  人
    即  被  告  甲○○
                丙○○  男  民.
                        住台中.
                        身分證.
    右二人共同
    選任辯護人  羅淑菁  律師
右上訴人因常業重利案件，不服臺灣臺中地方法院中華民國八十九年十月十八日第一
審判決（民國八十九年度訴字第一八二五號，起訴案號：臺灣臺中地方法院檢察署民
國八十九年度偵字第一○九三八號），提起上訴，本院判決如左：
    主  文
原判決撤銷。
甲○○、丙○○共同以乘他人急迫貸以金錢，而取得與原本顯不相當之重利為常業，
甲○○處有期徒刑陸月，丙○○處有期徒刑月，如易科罰金，均以佰元折算壹日
。
扣案之如附表所示之物均沒收。
    事  實
一、甲○○基於常業之犯意，自民國（下同）八十九年一月初起，在自由時報之夾報
    「港區快訊」上刊登「借貸處處有，真誠只有我，求穩不求利，迅速又保密，一
    ○○萬六分鐘放款，00－0000000」之分類廣告，並以每月新台幣（下
    同）五萬元之代價，僱用有犯意聯絡之丙○○共同為放款、收款等工作，並將前
    開刊登於廣告上之00－0000000號電話，轉接至甲○○使用之0000
    000000號、0000000000號及丙○○使用之000000000
    0號、0000000000號行動電話號上，做為與借貸之不特定人聯絡借貸
    事宜之用，以逃避取締，以此方式經營地下錢莊。適有丁○○與其夫戊○○，在
    台中縣烏日鄉○○路十二之十三號經營昌勝企業有限公司（下稱昌勝公司），因
    公司急需現款週轉而告貸無門，遂由丁○○於八十九年一月二十日，依前開夾報
    上廣告之電話與甲○○聯絡，表示欲借新台幣（下同）七十萬元，自稱莊先生之
    甲○○，即駕車至昌勝公司與丁○○夫婦商定借款事宜，約定利息每十天為一期
    ，每期十萬元（相當於年利率百分之六百），並由丁○○簽發一紙面額七十萬元
    之本票，戊○○簽發以彰化商業銀行台中分行為付款人，帳號為0000000
    00號，面額分別為二十五萬元、二十五萬元及二十萬元之支票各一紙，交付甲○○做為借款之擔保。丁○○因需款孔急，又於八十九年三月十五日，向甲○○
    借款七十萬元，甲○○從中預扣第一期利息十一萬元，丁○○僅實得五十九萬元
    ，其後利息亦以每十天為一期，每期十萬（相當於年利率百分之五百十四），並
    由丁○○簽發一紙面額七十萬元之本票，戊○○簽發以彰化商業銀行台中分行為
    付款人，帳號為000000000號，面額分別為二十五萬元、二十五萬、二
    十萬元之支票各一紙交付甲○○做為借款之擔保。屆期由甲○○、丙○○二人一
    起，或由甲○○一人向丁○○夫婦收取利息，而取得與原本顯不相當之重利。丁○○夫婦於繳納六期共為六十萬元利息後，因無力續繳利息，甲○○乃趁機於八
    十九年三月二十七日，與戊○○簽定汽車買賣合約書，由戊○○將昌勝公司所有
    ，車牌號碼為Ａ八－八二八五號汽車一輛，作價二十一萬二千元出賣予甲○○指
    定之人（契約書上買受人空白），並填妥委託辦理過戶之切結書。併予交付甲○○。嗣於八十九年三月二十八日下午二時三十分許，甲○○、丙○○前往昌勝公
    司欲再向丁○○夫婦收取利息時，為丁○○夫婦報警查獲，並在渠等駕駛之Ｘ５
    －八一二○號自小客車內，扣得丁○○簽發之前述面額二十一萬二千元本票一張
    、戊○○簽發之以彰化商業銀行台中分行為付款人，帳號為000000000
    號，面額分別為二十萬元、二十一萬二千元、二十五萬元之支票各一紙、甲○○
    與丙○○所有之行動電話共四支及甲○○所有供代收借款人支票用之存摺五本（
    詳如附表）、前開汽車買賣合約書、委託切結書等。
二、案經台中縣警察局烏日分局報請台灣台中地方法院檢察署檢察官偵查起訴。
    理  由
一、訊據被告甲○○、丙○○固坦承有以前開夾報廣告之方式招徠客戶，及前述借款
    予丁○○夫婦、借款利息為每十日為一期，每期十萬元及丁○○前開第二次借款
    七十萬元時先預扣十一萬元利息等情不諱，惟均矢口認有常業重利之犯行，被告
    甲○○辯稱略以：電話是伊以每支三萬元向不詳年籍之王小姐購買，以防警察來
    抓，伊以每月五萬元僱用丙○○，陪伊出去收款、取利息等工作，但伊向丁○○
    夫婦收得之利息約有三、四十萬元而已，伊有受僱他人做水電工，是有工作時就
    做，沒工作就休息，經營借貸業務期間，伊大概只做一個月的水電工，賺三、四
    萬元，伊是做幾天後就休息幾天。現已與丁○○和解，還丁○○一百十九萬元本
    金，並將票據都已還給丁○○等語。被告丙○○辯稱略以：伊只接電話，甲○○
    有叫伊一起去收錢，利息如何算，伊不知道，伊受僱甲○○期間，有幫伊父親做
    黑手的工作等語。惟查被告二人以經營地下錢莊之方式貸款予被害人丁○○夫婦
    二次，分別為八十九年一月二十日七十萬元及同年三月十五日七十萬元，利息以
    十天計算一期，每期十萬元，第一次七十萬元部分於借款時先預扣十萬元，第二
    次預扣第一期利息十一萬元，並由丁○○夫婦簽發前述本票及支票供擔保，丁○○夫婦已支付六十萬元利息等情，迭據丁○○、戊○○於警訊、檢察官偵查、原
    審及本院審理時到庭結證屬實，復有扣案之如附表所示之物等足資佐證，是被告
    顯係經營地下錢莊而取得與原本顯不相當之重利甚明。次查被告二人雖辯稱，渠
    等均非以經營前述地下錢莊為常業，並提出在職證明書為憑。然按刑法上所謂常
    業犯，係指反覆以同種類之行為為目的之社會活動之職業性犯罪而言，亦即恃犯
    罪以維生，縱令同時兼操其他職業，仍無礙其為常業犯罪，非謂常業犯必須無其
    他正當職業始克構成。又常業重利罪，並非以對於特定人乘機利用為必要，只須
    明知社會上有因急迫而舉債濟急，及因輕率或無經驗而從事舉債之情形，預定苛
    刻條件，對於一般人具有犯罪之概括故意，一俟他人告貸，藉以博取重利，並以
    此為常業，即足當之，最高法院八十二年度台上字第二○七一號、八十五年度台
    上字第三八八二號著有判決可資參考。況被告甲○○於原審審理時，自承伊係受
    僱他人做水電，有工作就作，沒工作就休息，伊於經營本件錢莊期間，僅從事一
    個月左右之水電工作，月薪僅約三、四萬元，此亦與被告甲○○所提出之在職證
    明書，係臨時水電工性質相符，參以被告於經營本件地下錢莊之三個月左右期間
    ，即獲利六十萬元，而於此三個月期間約僅從事水電臨時工一個月，僅得工資三
    、四萬元，且水電工亦係臨時性質等情以觀，被告甲○○顯係恃經營地下錢莊獲
    取之重利為生至為灼然。而被告丙○○係以月薪五萬元受僱於被告甲○○，從事
    收款等工作，此為被告丙○○所自承（見八十九年度核退字第一六九○號卷第五
    頁正面訊問筆錄），亦為被告甲○○所不否認（見本院八十九年九月十四日審理
    筆錄），被告雖提出伍正機械廠股份有限公司之在職證明，證明伊為該廠員工，
    惟其於原審審理中辯稱，伊於受僱被告甲○○期間，係在幫伊父親做黑手，二者
    已有不符，況被告丙○○如自八十七年七月二十日起，即任職於伍正機械廠股份
    有限公司，則何以於八十九年一月間再至被告甲○○經營之地下錢莊應徵，且月
    薪五萬元？是被告丙○○所辯顯與常情不符，揆諸前開最高法院判決意旨，被告
    丙○○縱或有於參與本件重利犯罪期間，在前述伍正機械廠股份有限公司任職，
    仍無解於其以本件重利犯罪為生之職業性犯罪。又本件係以夾報刊登廣告之方式
    經營地下錢莊，且使用來源不明之電話再轉接至行動電話，以逃避取締，如非以
    此犯罪為常業，何須如此！且本件係以上開商業性廣告單，以夾報方式發送予不
    特定人，藉此招徠借貸客戶，而乘人急迫貸予金錢，進而取得與原本顯不相當利
    息。是被告二人顯係以經營地下錢莊所收取重利為生，而反覆從事以同種類之行
    為為目的之社會活動之常業犯罪型態殆無疑義。綜上所述，本件事證明確，被告
    二人犯行洵堪認定。
三、核被告甲○○、丙○○所為，均係犯刑法第三百四十五條之常業重利罪。被告二
    人間，有犯意之聯絡及行為之分擔，應論以共同正犯。原審以被告等二人，罪證
    明確，予以論罪科刑，原無不合，惟查被害人第一次向被告等借款係七十萬元，
    原判決誤認為六十萬元，尚有未洽，被告等上訴意旨指原判決量刑太重，雖無理
    由，惟原判決既有可議之處，自屬不能維持，應由本院將原判決撤銷改判，爰審
    酌被告犯罪之動機、目的、手段、所生危害及已與被害人成立和解，被害人亦表
    示不願追究等一切情狀，各量處如主文第二項所示之刑。又刑法第四十一條，業
    於九十年一月四日修正，同年月十日公布施行，犯最重本刑為五年以下有期徒刑
    之罪，而受六月以下有期徒刑之宣告者，得准易科罰金，因依修正後之刑法第四
    十一條諭知易科罰金之折算標準。又另扣案之如附表編號一、二所示之物，為被
    告二人所有，供本案重利犯罪所用，而其餘附表所示之物，為被告二人犯本件重
    利罪所得之物，應分別依刑法第三十八條第一項第二款及第三款宣告沒收。至廣
    告單「港區快訊」一紙，係被告甲○○以夾報方式發出，已非屬其所有，而扣案
    之發票人為乙○○之支票二張（見八十年度偵字第一○三九八號偵查卷第二十九
    頁正面）及發票人為廖換之支票一張（見同偵查卷第三十頁背面）則非被告犯罪
    所得之物（按此部分業經檢察官不另為不起訴處分），均不為沒收之諭知，附此
    敘明。
據上論斷，應依刑事訴訟法第三百六十九條第一項前段、第三百六十四條、第二百九
十九條第一項前段，刑法第三百四十五條、第二十八條、第三十八條第一項第二款、
第三款、第二條第一項前段，修正後刑法第四十一條第一項，罰金罰鍰提高標準條例
第一條前段、第二條，判決如主文。
本案經檢察官己○○到庭執行職務。
中       華       民       國   九  十    年     三      月    二十     日
                                臺灣高等法院臺中分院刑事第五庭
                                      審判長  法  官  胡  森  田
                                              法  官  郭  同  奇
                                              法  官  姚  勳  昌
右正本證明與原本無異。
如不服本判決應於收受送達後十日內向本院提出上訴書狀，其未敘述上訴之理由者並
得於提起上訴後十日內向本院補提理由書（均須按他造當事人之人數附繕本）。
                                              書記官  王  瑩  澤
中       華       民       國   九  十    年     三      月    二十     日
附表：
編號
一、行動電話肆支（均含ＳＩＭ卡）
二、存摺伍本。
三、本票壹張（發票日為八十九年二月二十八日，面額為二十一萬二千元，發票人為
    戊○○，見八十九年度偵字第一○三九八號卷第二十九頁背面）。
四、支票參張（發票人均為昌勝企業有限公司、戊○○，票號分別為ＡＬ00000
    00、ＡＬ0000000、ＡＬ0000000，發票日分別為八十九年三月
    二十一日、八十九年三月二十七日、八十九年三月二十三日，面額分別為二十萬
    元、二十一萬二千元、二十五萬元）。
                                                                        Ａ


司法院資訊處製作；財團法人民間司法改革基金會備份。
